【裁判字號】    98,重訴,110
【裁判日期】    980610
【裁判案由】    損害賠償
【裁判全文】
臺灣臺中地方法院民事判決  98年度重訴字第110號
原      告  丁○○
            乙○○
            丙○○
共      同
訴訟代理人  王耀賢  律師
被      告  甲○○
上列當事人間請求侵權行為損害賠償事件，原告提起刑事附帶民
事訴訟，經本院刑事庭移送前來（97年度交附民字第305號），
本院於民國98年5月18日言詞辯論終結，判決如下：
    主      文
被告應給付原告丁○○新臺幣壹佰玖拾萬仟伍佰拾壹元及自
民國九十七年十二月十七日起至清償日止，按年息百分之五計算
之利息。
被告應給付原告乙○○、丙○○各新臺幣貳拾萬元及自民國九十
七年十二月十七日起至清償日止，按年息百分之五計算之利息。
原告其餘之訴駁回。
本判決第一項於原告丁○○以新臺幣陸拾萬伍仟元供擔保後，
得假執行；本判決第二項部分得假執行。但被告如各以新臺幣壹
佰玖拾萬仟伍佰拾壹元、貳拾萬元、貳拾萬元依序為原告丁○○、乙○○、丙○○預供擔保，得免假執行。
原告其餘假執行之聲請駁回。
    事實及理由
甲、程序方面：
    按訴狀送達後，原告不得將原訴變更或追加。但擴張或減縮
    應受判決事項之聲明者，不在此限。民事訴訟法第255條第1
    項第3款定有明文。本件原告提起本訴原聲明請求：「被告
    應給付原告丁○○新台幣（下同）6,791,194元、應給付原
    告乙○○3,000,000元、應給付原告丙○○3,000,000元，及
    均自起訴狀繕本送達翌日起至清償日止，按年息5%計算之利
    息。」，嗣於民國（下同）98年5月18日言詞辯論期日，僅
    就上開聲明中被告應給付原告丁○○之數額部分，縮減請求
    為：4,416,663元（其餘部分之請求仍相同），依前開說明
    ，應予准許。
乙、事實方面：
壹、兩造主張：
一、原告主張：
  (一)被告於97年7月5日上午7時許，駕駛車牌號碼9379-KZ號自小
    客車，沿臺中縣后里鄉○○路由西向東方向行駛，迄同日上
    午7時10分許，行經上開路段997號前，原應注意車前狀況，
    隨時採取必要之安全措施，且依當時情形，並無不能注意之
    情事，竟疏於注意，在撞及停放在路邊之車牌號碼M7-8479
    號自小客車後，欲往左閃躲，適有被害人陳炎地騎乘車牌號
    碼2FR-173號重型機車由南向北經過上開路口，被告煞避不
    及，所駕駛之自小客車前車頭撞及陳炎地所騎乘之重型機車
    左側車身，致陳炎地人車倒地，受有頭部外傷、嚴重腦水腫
    、中樞衰竭，導致顱內出血而於97年7月11日23時19分許死
    亡，案經臺灣臺中地方法院97年度交易字第720號及臺灣高
    等法院臺中分院刑事判決被告過失致人於死，處有期徒刑1
    年確定。
  (二)本件被告過失致被害人陳炎地死亡，依民法第184條、第191
    -2條、第192條、第194條等規定，應負損害賠償責任。本件
    原告丁○○為被害人陳炎地之配偶，原告乙○○、丙○○均
    為被害人陳炎地之子女，請求損害賠償項目如下：
    (1)醫療費用部分：係由原告丁○○為陳炎地支出29,297元。
    (2)殯葬費用部分：由原告丁○○為陳炎地支出200,100元。
    (3)法定扶養費用部分：原告丁○○於67年與陳炎地結婚後，
      即在家相夫教子，已逾30年未曾在外工作任職，現今社會
      經濟嚴重不景氣，失業率次第攀升，高學歷畢業者亦難求
      一職半缺，此為公眾週知之事實，遑論已逾30載歲月，未
      曾在外有何工作經歷、學歷僅為國小畢業之原告丁○○。
      雖原告丁○○名下尚有房屋、土地各一筆及汽車兩部，合
      計財產總值僅為677,500元，倘以行政院主計處公告所示
      之96年度台中縣每人每月平均消費支出之15,783元為計，
      約僅能支用3年餘（計算式：677,500元÷15,783元÷12
      《月》≒3.5《年》），益徵原告丁○○確有因陳炎地之
      驟然辭世，而陷於不能維持生活之窘境，要甚彰然。次查
      原告丁○○為陳炎地之配偶，係44年8月15日生，其於陳
      炎地死亡時即97年7月18日（應為97年7月11日）為52歲，
      參96年臺灣地區女性簡易生命表，原告丁○○尚有約32年
      之平均餘命。依上開公告之96年度台中縣每人每月平均消
      費支出之15,783元為基準，是原告丁○○所得請求之法定
      扶養費用，依年別單利5％複式霍夫曼係數計算，共計約
      3,561,797元（計算式：15,783元×12《月》×18. 00000
       000≒3,561,797.43元，小數點以下四捨五入）。因原告
      丁○○之法定扶養義務人除陳炎地外，尚有子女即原告乙○○、丙○○二人，故上揭扶養費用應除以3，約為1,187
      ,266 元（計算式：3,561,797÷3＝1,187,266，小數點以
      下四捨五入）。
    (4)精神上損害賠償部分：本件被害人陳炎地於57歲之齡突遭
      被告於上揭交通事故駕車撞及，驟然辭世。原告丁○○為
      被害人陳炎地之配偶，於67年6月1日與其婚配，結褵已逾
      30年，詎於此頃驟然遭逢伴侶非命辭世，情何以堪，其身
      心哀慟之詎，難可言喻。另原告乙○○、丙○○均為被害
      人陳炎地之子女，其等之喪父悲傷，亦非此生所可抹滅漸
      忘，爰向被告請求給付原告等精神慰撫金各3,000,000元
      。
  (三)綜上合計，被告應給付原告丁○○4,416,663元（29,297＋2
    00,100＋1,187,266＋3,000,000＝4,416,663）、應給付原
    告乙○○3,000,000元、應給付原告丙○○3,000,000元。另
    ，原告丁○○已受領強制責任險理賠金1,513,132元，並聲
    明：被告應給付原告丁○○4,416,663元、應給付原告乙○○3,000,000元、應給付原告丙○○3,000,000元，及均自起
    訴狀繕本送達翌日起至清償日止，按年息5%計算之利息；請
    准原告等供擔保宣告假執行。
二、被告對於原告主張依據本件交通事故於刑事判決中所認定之
    犯罪事實、被告應負過失致死損害賠償責任、原告為被害人
    支出醫療費用29,297元及殯葬費用支出200,100元等節，均
    不爭執。惟辯稱：被告經濟拮据，故無法與原告達成和解，
    又原告丁○○之法定扶養費用1,187,266元及原告各請求之
    精神慰撫金3,000,000元等部分，金額均過高等語。並為答
    辯聲明：原告之訴駁回，且陳明如受不利判決，願供擔保請
    准宣告免為假執行。
貳、爭點整理：
一、不爭執事項：
  (一)上開車禍過失致死案件，被告業經本院97年度交易字第720
    號及臺灣高等法院臺中分院刑事判決被告處有期徒刑1年確
    定。
  (二)原告主張被告駕車肇事有過失責任，應負損害賠償責任。
  (三)兩造財產清單。
  (四)對於原告支出醫療費用29,297元、殯葬費200,100元。
  (五)原告於帳戶內已收到強制險給付金額1,513,132元。
  (六)富邦產物保險股份有限公司（以下簡稱富邦產保公司）98年
    5月5日（98）富保業發字第107號函文所載內容。
二、爭執事項：
  (一)被告應給付原告扶養費用及慰撫金之數額為若干？
  (二)本件強制險之給付數額是否超出上開原告所領取之金額？
參、法院之判斷：
一、原告主張：被告於上揭時地，駕駛上開自小客車，沿臺中縣
    后里鄉○○路由西向東方向行駛，迄同日上午7時10分許，
    行經上開路段997號前，原應注意車前狀況，隨時採取必要
    之安全措施，且依當時情形，並無不能注意之情事，竟疏於
    注意，在撞及停放在路邊之車牌號碼M7-8479號自小客車後
    ，欲往左閃躲，適有被害人陳炎地騎乘車牌號碼2FR-173 號
    重型機車由南向北經過上開路口，被告煞避不及，所駕駛之
    自小客車前車頭撞及陳炎地所騎乘之重型機車左側車身，致
    陳炎地人車倒地，受有頭部外傷、嚴重腦水腫、中樞衰竭，
    導致顱內出血而於97年7月11日23時19分許死亡，案經本院
    97年度交易字第720號判決被告有罪（原判處被告有期徒刑8
    月，嗣經上訴法院撤銷改判），及臺灣高等法院臺中分院98
    年度交上易字第535號刑事判決被告過失致人於死，處有期
    徒刑1年確定等情，業據其提出光田綜合醫院醫療費用單據
    影本、美聲禮儀社所出具之免用統一發票收據及明細表影本
    、大甲鎮公所火葬費用繳款書影本、慈慧佛堂往生送經費用
    單據影本等為證，並有本院97年度交易字第720號案卷可稽
    及臺灣高等法院臺中分院刑事判決1件附卷可參，復為被告
    所不爭執，自堪信為真實。本件被告既有上開駕車疏失情節
    ，並致被害人死亡，二者間有相當之因果關係，是被告對於
    本件肇事應有過失責任，已堪認定。
二、按「因故意或過失，不法侵害他人之權利者，負損害賠償責
    任。故意以背於善良風俗之方法，加損害於他人者亦同。違
    反保護他人之法律，致生損害於他人者，負賠償責任。但能
    證明其行為無過失者，不在此限。」、「汽車、機車或其他
    非依軌道行駛之動力車輛，在使用中加損害於他人者，駕駛
    人應賠償因此所生之損害。但於防止損害之發生，已盡相當
    之注意者，不在此限。」、「不法侵害他人致死者，對於支
    出醫療及增加生活上需要之費用或殯葬費之人，亦應負損害
    賠償責任。被害人對於第三人負有法定扶養義務者，加害人
    對於該第三人亦應負損害賠償責任。第一百九十三條第二項
    之規定，於前項損害賠償適用之。」、「不法侵害他人致死
    者，被害人之父、母、子、女及配偶，雖非財產上之損害，
    亦得請求賠償相當之金額。」民法第184條、第191-2條、第
    192條、第194條等規定分別定有明文。本件原告丁○○為被
    害人陳炎地之配偶，原告乙○○、丙○○均為被害人陳炎地
    之子女，有其戶籍謄本在卷可按，原告依據上開規定請求被
    告賠償損害，於法有據。茲就原告請求之各項費用是否應予
    准許，分述如下：
    (1)醫療費用部分：原告丁○○主張伊為被害人陳炎地支出醫
      療費用29,297元等情，業據其提出光田綜合醫院醫療費用
      單據影本等為證，復為被告所不爭，自屬可採。
    (2)殯葬費用部分：原告丁○○主張伊為被害人陳炎地支出殯
      葬費用200,100元等情，業據提出大甲鎮公所火葬費用繳
      款書影本、慈慧佛堂往生誦經費用單據影本等為證，復為
      被告所不爭，亦屬可採。
    (3)法定扶養費用部分：
      本作原告丁○○主張伊伊為被害人陳炎地之配偶，係44
        年8月15日生，其於陳炎地死亡時即97年7月18日（應為
        97年7月11日）為52歲，參96年臺灣地區女性簡易生命
        表，原告丁○○尚有約32年之平均餘命。是原告丁○○
        所得請求之法定扶養費用，依年別單利5％複式霍夫曼
        係數計算，共計約3,561,797元（計算式：15,783元×
        12《月》×18. 00000000≒3,561,797.43元，小數點以
        下四捨五入）。因原告丁○○之法定扶養義務人除陳炎
        地外，尚有子女即原告乙○○、丙○○二人，故上揭扶
        養費用應除以3，約為1,187,266元（計算式：3,561,79
        7÷3＝1,187,2 66，小數點以下四捨五入）等情，業據
        提出96年臺灣地區女性簡易生命表、行政院主計處公告
        之平均每人月消費支出表乙份、年別單利5％複式霍夫
        曼係數表等為證。
      關於計算標準，實務上或認應採每人每月最低生活標準
        、或認應採申報綜合所得稅納稅義務人扶養親屬寬減額
        、或認應採行政院主計處公告之每年度各縣市每戶家庭
        收支統計，再予換算每人每月平均消費支出、或認應採
        行政院主計處公告之各縣市每人每月平均消費支出，以
        為扶養費之計算標準，不一而足，參以我國國民之國民
        所得與一般消費水平，均較以往大為提升，而扶養費用
        之決定，復應顧及一般國民之生活水平，以符合受扶養
        權利者之必要，故而，採用以申報綜合所得稅納稅義務
        人扶養親屬寬減額作為扶養費之計算基準，顯有未符社
        會現今生活開銷實情之未洽，而應以行政院主計處公告
        之每年度各縣市每戶家庭收支統計，再予換算每人每月
        平均消費支出作為扶養費計算基準，始符社會實情及受
        扶養人之需求。至若以每人每月最低生活標準供作扶養
        費計算基準，亦有上述之未符社會實情及受扶養人需求
        等之未洽，自亦不足採（臺灣高等法院臺中分院98 年
        度上字第9號民事判決意旨參照）。查本件原告等所主
        張計算扶養費之標準，為行政院主計處公告之96年度各
        縣市每人每月平均消費支出，依該年度之台中縣地區之
        每人月平均消費支出為15,783元。然依上揭民事判決所
        據以行政院主計處公告之95年度各縣市每戶家庭收支統
        計，再予換算每人每月平均消費支出作為扶養費計算基
        準，其係依據95年度臺中縣平均每戶家庭收支統計表所
        載，臺中縣每人平均消費額為895,714元，除以每戶平
        均人口數3.75人，是臺中縣每人每年平均消費額為222,
        930元（小數點以下四捨五入），猶較原告等所主張之
        行政院主計處公告之96年度台中縣每人每月平均消費支
        出之15,783元為高，可見原告等所主張，以行政院主計
        處公告之96年度台中縣每人每月平均消費支出，供作本
        件扶養費之計算基準，尚稱妥適。
      按被害人對於第三人負有法定扶養義務者，加害人對於
        該第三人亦應負損害賠償責任。民法第192條第2項固定
        有明文。惟按民法第1117條第1項規定，受扶養權利者
        ，以不能維持生活而無謀生能力者為限。而同條第2項
        僅規定，前項無謀生能力之限制於直系血親尊親屬不適
        用之，並非規定前項之限制，於直系血親尊親屬不適用
        之。是直系血親尊親屬，如能以自己財產維持生活者，
        自無受扶養之權利；易言之，直系血親尊親屬受扶養之
        權利，仍應受不能維持生活之限制。（最高法院86台上
        3173號裁判意旨可參）。經查，原告丁○○於67年與陳
        炎地結婚後，即在家相夫教子，已逾30年未曾在外工作
        任職，現今社會經濟嚴重不景氣，失業率次第攀升，高
        學歷畢業者亦難求一職半缺，此為公眾週知之事實，遑
        論已逾30載歲月，未曾在外有何工作經歷、學歷僅為國
        小畢業之原告丁○○。雖原告丁○○名下尚有房屋、土
        地各一筆及汽車兩部，合計財產總值僅為677,500元，
        倘以上揭公告所示之96年度台中縣每人每月平均消費支
        出之15,783元為計，約僅能支用3年餘（計算式：677,5
        00元÷15,783元÷12《月》≒3.5《年》），況依上開
        不動產土地坐落台中縣后里鄉○○段347-7號，其建物
        門牌號碼：台中縣后里鄉○○村○○路1139巷11之17號
        ，即為原告之住處所在，既為原告居住之所必需，自不
        可能出售維生而陷於無屋可住，甚至尚需賃屋居住之窘
        境，益徵原告丁○○確有因陳炎地之驟然辭世，而陷於
        不能維持生活之窘境，應堪認定。
      次查原告丁○○為陳炎地之配偶，係44年8月15日生，
        其於陳炎地死亡時即97年7月18日（應為97年7月11日）
        為52歲，參96年臺灣地區女性簡易生命表，原告丁○○
        尚有約31.67年之平均餘命。是原告丁○○所得請求之
        法定扶養費用，依年別單利5％複式霍夫曼係數計算法
        第1月不扣除中間利息計算，共計3,600,127元（計算
        式：31.67×12＝380.04月，以月別方式之霍夫曼係數
        228.00000000，15,783元×228.00000000（此為應受扶
        養380月）＋228.00000000×（228.00000000－000.000
        00000＝3,600,127元，小數點以下四捨五入）。因原告
        丁○○之法定扶養義務人除陳炎地外，尚有子女即原告
        乙○○、丙○○二人，故上揭扶養費用應除以3，為1,2
        00,042元（計算式：3,600,127÷3＝1,200,042，小數
        點以下四捨五入），原告請丁○○請求未逾上開範圍之
        1,187,266元，於法有據，自堪採信。
    (4)精神上損害賠償部分：原告主張被害人陳炎地於57歲之齡
      突遭被告於上揭交通事故駕車撞及，驟然辭世，原告丁○○為被害人陳炎地之配偶，於67年6月1日與其婚配，結褵
      已逾30年，詎於此頃驟然遭逢伴侶非命辭世，情何以堪，
      其身心哀慟之詎，難可言喻。另原告乙○○、丙○○均為
      被害人陳炎地之子女，其等之喪父悲傷，亦非此生所可抹
      滅漸忘，爰向被告請求給付原告等精神慰撫金各3,000,00
      0元等情。按慰藉金之賠償須以人格權遭遇侵害，使精神
      上受有痛苦為必要，其核給之標準固與財產上損害之計算
      不同，然非不可斟酌雙方身分資力與加害程度，及其他各
      種情形核定相當之數額（最高法院51年台上字第223號判
      例可資參照）。經查，本件原告丁○○為國小畢業，現為
      全職家管，無收入，名下尚有房屋、土地各1筆及汽車2部
      ；原告乙○○為中州技術學院畢業，現服務於南茂科技股
      份有限公司任職，每月薪資為36,270元；原告丙○○為弘
      光科技大學畢業，現待業中，無收入；被告國中畢業，目
      前從事保全工作，月薪21,000元，名下無財產，負債300
      多萬元，已離婚，有兩位已成年子女，均待業中等情，業
      據其分別陳明在卷，復有卷附稅務電子閘門資料查詢表可
      參。本院審酌上情，及原告因至親即被害人陳炎地死亡所
      受傷痛之程度，其中原告丁○○為被害人陳炎地之配偶，
      結褵已逾30年，夫妻親密之關係，乃較已成年子女為高，
      因此喪配之痛乃較鉅於身為子女之原告乙○○、丙○○等
      情狀，認原告丁○○100萬元之請求為適當，惟原告乙○○、丙○○則各准許70萬元為適當，超出之部分則不能准
      許。
    (5)綜上，本件原告得請求被告賠償金額，原告丁○○部分為
      2,416,663元（29,297＋200,100＋1,187,266＋1,000,000
      ＝2,416,663）、原告乙○○、丙○○部分各為700,000元
      。
三、又按保險人依本法規定所為之保險給付，視為被保險人損害
    賠償金額之一部分；被保險人受賠償請求時，得扣除之，強
    制汽車責任保險法第32條定有明文。是強制汽車責任保險之
    被保險人於該範圍內之損害賠償責任即因而解免。本件原告
    已領取汽車強制責任險之保險理賠金1,513,132元，業據原
    告陳明在卷，並有富邦產保公司98年5月5日（98）富保業發
    字第107號函在卷可憑，且為被告所不爭執，故此部分應予
    扣除。雖被告提出第三人富邦產保公司97年7月25日催告函
    ，對其追討153萬多元云云，然此為第三人富邦產保公司如
    何於其理賠後追償之另一問題，是被告此部分之抗辯，尚非
    可採。原告既已領取汽車強制責任險之保險理賠金1,513,13
    2元，且依富邦產保公司上開函文所示，該公司給付受害人
    陳炎地之遺屬丁○○等人強制汽車責任保險死亡給付1,500,
    000元、傷害醫療費用13,132元，合計1,513,132元，其中傷
    害醫療費用13,132元部分，原告丁○○於本件訴訟中有請求
    傷害醫療費用部分，故應由原告丁○○得請求之數額內扣除
    之，其餘死亡給付1,500, 000元，則依原告3人平均分受之
    ，即原告1人各500, 000元於各原告上開得請求被告賠償之
    金額內扣除之，亦即原告扣除此保險理賠金後，所得請求被
    告賠償之數額為：原告丁○○1,903,531元（計算式：2,416
    ,663 －13,132－500,000＝1,903,5 31）、原告乙○○、丙○○部分各為200,0 00元（計算式：700,000－500,000＝20
    0,000）。
四、綜上所述，原告因本件車禍受傷得請求被告給付之金額為：
    原告丁○○部分為1,903,531元、原告乙○○、丙○○部分
    各為200,000元，從而，原告丁○○、乙○○、丙○○本於
    侵權行為之法律關係，依前揭規定，依序請求被告各給付
    1,903,531元、200,000元、200,000元，及自起訴狀繕本送
    達翌日即97年12月17日起，按年息百分之5計算之利息之範
    圍內，為有理由，逾此數額之請求，即屬無理由，應予駁回
    。
五、原告陳明願供擔保聲請宣告假執行，就原告丁○○勝訴部分
    ，核無不合，爰酌定相當擔保金額宣告之，原告乙○○、丙○○之判決金額因未逾50萬元，爰依職權宣告假執行，被告
    陳明願供擔保，聲請宣告免假執行，經核於原告勝訴部分，
    核無不合，爰酌定相當之擔保金額，併准許之。至原告敗訴
    部分，其假執行之聲請即失所依附，應併予駁回。
六、本件事證已臻明確，兩造其餘主張、陳述及所提之證據，經
    審酌後於判決結果無影響，無一一論述之必要，附此敘明。
七、本件訴訟係原告提起刑事附帶民事訴訟，由本院刑事庭依刑
    事訴訟法第504條第1項規定移送前來，依同條第2項規定免
    繳納裁判費，本院審理期間亦未增加其他必要之訴訟費用，
    茲參酌臺灣高等法院暨所屬法院95年度法律座談會意見，無
    庸為訴訟費用負擔之諭知，附予敘明。
肆、據上論結，本件原告之訴為一部有理由，一部無理由，依民
    事訴訟法第390條第2項、第389條第1項第5款、第392條第2
    項，判決如主文。
中    華    民    國    98    年    6    月    10     日
                  民事第四庭    法  官  張國華
正本係照原本作成。
如對本判決上訴，須於判決送達後20日內向本院提出上訴狀。
中    華    民    國    98    年    6    月    10     日
                                書記官  王麗麗


司法院資訊處製作；財團法人民間司法改革基金會備份。
